【裁判字號】    89,上訴,1003
【裁判日期】    890920
【裁判案由】    違反槍彈藥刀械管制條例等
【裁判全文】
臺灣高等法院高雄分院刑事判決          八十九年度上訴字第一三號
    上訴人
    即被告  乙○○
    選任辯護人  曾清山
右上訴人因違反槍砲彈藥刀械管制條例等案件，不服臺灣澎湖地方法院八十八年度訴
字第四二號中華民國八十九年六月二十七日第一審判決（起訴案號：臺灣澎湖地方法
院檢察署八十八年度偵字第一二三號），提起上訴，本院判決如左：
      主      文
原判決撤銷。
乙○○未經許可，持有爆裂物，處有期徒刑貳年捌月，併科罰金新台幣伍萬元，罰金
如易服勞役，以新台幣玖佰元即銀圓佰元折算一日。
扣案如附表(一)(二)所示之物均沒收。
      事      實
一、乙○○為「鴻勝號」漁船之駕駛人，甲知採捕水產動物不得使用炸藥或其他爆裂
    物，竟於民國八十八年二月二十四日上午，自澎湖縣望安鄉東安村報關出港，未
    經許可在上開漁船上以供炸漁為目的而持有經公告管制具有殺傷力之爆裂物二顆
    及導火索等，其航行至望安島東北方帆船礁海域處時，先以其所有之空氣壓縮機
    及電機，供給氧氣和電能，再以電線結合空氣輸送管，並穿戴蛙鏡、蛙鞋，潛入
    海中查看有無魚類，發現魚群後，即上船以柱香及導火索引燃上開爆裂物炸魚，
    再下海撈取已被震炸昏迷或震死之浮魚，而使用爆裂物非法採捕水產動物；其於
    航行至望安島西南方三塭海域時，又接續以同法炸魚，撈取魚類。嗣於同日上午
    十時三十分許，為警查獲，並扣得如附表(一)(二)所示其所有供犯罪所用之物及漁具
    暨漁獲物。
二、案經澎湖縣警察局望安分局報請台灣澎湖地方法院檢察署檢察官偵查起訴。
      理      由
一、訊據被告乙○○固坦承當日有出海捕魚之行為，惟矢口否認有以炸藥炸魚之犯行
    ，辯稱：伊當日係以漁網捕魚，或自己下海撈魚，並未炸魚；伊係一人駕小舢板
    出海，不可能為炸魚行為；由中社碼頭處，除非持大口徑望遠鏡，否則不可能看
    到三塭海域附近炸魚之行為，證人吳文龍所言不實；伊應係不小心捕到他人所炸
    之魚類，而遭致誤會云云。經查：
  (一)右開犯罪事實，業據證人吳金龍在原審中到庭證述：「當天我在望安東北角（東
    龍）釣魚，看到被告開他的船過來，船開到一個礁附近，看到被告投一個不甲物
    體（我距被告約一百公尺）沒有多久，就看到一個水柱衝上來，當時在我看得到
    範圍內只有乙○○開這艘船，沒有別的船，我就騎機車沿著海岸線追蹤，他就把
    船開到三塭，到三塭又看到他丟一個不甲物體，衝上一個水柱，我就請望安漁駐
    所的同仁開船到中社載我至三塭把被告帶回來，期間他都沒有離開我的視線」「
    警艇靠過去抓被告時，被告從水裡浮出水面，被告當時拿手撈網穿一件內褲從水
    中爬出來，漁具都沒有使用，都擺在船艙裡面，是我們搜船時才拿出來的，而且
    都是乾的，回到岸上時，我們有碰到葉甲憲縣議員，我們有理論，而柱香是在駕
    駛艙裡而找到的，而他的漁船有船名，叫『鴻勝』」「當時查到約二十公斤的魚
    ，送了十尾去檢驗，為了普檢，所以我們請被告自己檢，每一樣選擇幾尾送驗，
    從最大的選到最小的」「縱第一次發現到第二次炸魚間約一個多鐘頭，詳細時間
    不是很確定，但被告不知道我有在注意他，第二次爆炸以後，我就以無線電話請
    望安漁駐所開警艇載我去現場，被告從頭到尾都沒有離開我的視線，一個始我是
    目視看到被告的船，然後到中社才以望遠鏡眺望，目視就能看到水柱，我第一次
    看到水柱是在帆船嶼，第二次才在三塭，而且帆船嶼比三塭還近」等語甚詳，並
    有其書寫之報告在卷可稽。且經抽樣檢取被告所捕得魚類十尾送鑑驗，十尾均呈
    腹腔瘀血，內臟破裂之現象，亦無罹網痕跡，認係遭爆裂物炸震致死，有台灣省
    水產試驗所澎湖分所函附卷可按（偵查卷第七頁至十頁）此外，並有扣案如附表
    所示之物足資佐證。
  (二)被告雖辯稱：伊係一人駕小舢板出海，不可能為炸魚行為；由中社碼頭處，除非
    持大口徑望遠鏡，否則不可能看到三塭海域附近炸魚之行為，證人吳金龍所言不
    實云云。惟依澎湖縣之規定，船員如立切結書，即可一人出海，且本縣從未有炸
    魚致漁船翻覆之情事，有澎湖區漁會函附卷可稽，雖一般漁民從事炸魚行為，多
    為兩三人合作，然一人為之雖具危險性但亦屬可能之事。又經原法院至中社碼頭
    現場履勘是否可由該處持望遠鏡視三塭海域之船隻，因履勘時並非使用與證人吳
    金龍當日所使用之相同望遠鏡，且無法證實被告當日為炸魚行為之確切所在，是
    履勘時條件與證人吳金龍當日所視之條件並非完全相同，惟如欲分別該海域上船
    隻顏色、約略船型，並無困難，而觀諸證人吳金龍證言：伊起初是用肉眼看到被
    告穿米色衛生衣、藍色長褲，在帆船礁海域炸魚，伊跟到中社後，持借來之望遠
    鏡發覺被告又在三塭海域炸魚，伊雖看不清被告的人，惟由船隻顏色、被告衣服
    顏色區分，伊能確定炸魚的人是被告等語，足見證人吳金龍所言，並無誇大不實
    或渲染之處，證人所言，應屬真實。況被告所撈捕所得之魚類，經抽樣送驗後，
    認均係炸藥所炸，已如前述，且同時在三塭海域，並無他人為炸魚行為，已據證
    人吳金龍結證屬實，被告豈有恰巧捕得他人所炸之魚類之理？是被告前揭所辯，
    無非事後卸責之詞，不足採信。
  (三)證人即澎湖縣議員葉甲憲到庭證稱：我每天早上八點半搭船到望安，那天早上十
    點多，我到碼頭準備搭船，看到很多人圍在那裏，組長也在，有一包魚，及氧氣
    筒，組長拿了一包魚，是屋冬魚，我看這些魚可能是用炸的，沒辦法用魚網撈到
    ，另外大概還有十幾斤的魚，那些魚是用魚網抓的，我問組長，為何其他的魚不
    拿去化驗，他說沒有必要，組長說他親眼看到被告在三塭海域的附近炸魚，我就
    反問他，剛才不是說魚不是要送去化驗，望安鄉的東安村，西安村的漁船大小、
    顏色，百分之九十都是一樣的，要炸魚一個人是可以，但要抓魚一定要兩個人，
    因為大概百分之九十五的魚會沈在水裡，只有百分之五的魚會浮上來，所以一定
    要一個人在上面操作機器，一個人沈下去抓魚，三塭海域的水大概有十公尺以上
    的深度，屋馬冬的魚要在水深十公尺以上的地方才有辦法生存，被告如果要炸魚
    ，警艇出來，他為何沒有跑云云，但查證人即望安警分局組長吳金龍已證述親眼
    目睹被告炸魚，且魚網是乾的，並未使用，足見被告未以魚網捕魚，至爆裂物爆
    炸後被炸之魚類，有百分之幾沉入海底，百分之幾浮上水面，乃證人葉甲憲個人
    之推測，況一人抓魚，沈下海底時，因有一人在船上操作機器較為安全，但如有
    人願冒一人為之，亦屬可能，是證人葉甲憲之上開證言，不能為被告有利之認定
    。
  (四)又據行政院農業委員會漁業署八十八年十一月八日（八八）漁二字第八八六一五
    三三八公函及內政部警政署刑事警察局八十八年十一月十日（八八）刑偵五字第
    一四一七八號函（原審卷第四十七、第四十九頁）均指炸魚使用者為「爆裂物」
    ，是被告所使用炸魚之物應係爆裂物無疑。
  (五)綜上所述，被告確有持有炸藥、以炸藥採捕魚類之行為。本案事證甲確，被告犯
    行堪予認定。
二、本件扣案證物雖未扣得爆裂物，惟被告確係以炸魚導致海中之魚類大量死亡，足
    見該爆裂物具有殺傷力，是被告乙○○確有持有並以之炸魚之行為。核被告以爆
    裂物非法炸捕水產動物之行為，係違反漁業法第四十八條第一項第二款規定，而
    觸犯同法第六十條第一項之使用爆裂物採捕水產動物罪。其於同次出海時，接續
    炸魚兩次，應僅成立一罪。又其持有爆裂物之行為，係犯槍砲彈藥刀械管制條例
    第七條第四項之未經許可持有彈藥罪而所犯槍砲彈藥刀械管制條例第七條第四項
    之罪與漁業法第六十條第一項之罪間，有方法與結果之牽連關係，應從一重之槍
    砲彈藥刀械管制條例第七條第四項之罪處斷。查被告係以捕魚維生，其持有爆裂
    物炸魚，所生對社會危害，偏重於對海洋環境生態及漁業資源之破壞，而所犯持
    有彈藥罪之最輕本刑係五年以上有期徒刑，併科新台幣一千萬元以下之罰金，相
    較於漁業法第六十條第一項對於使用炸藥或其他爆裂物採捕水產動植物，得處以
    五年以下有期徒刑、拘役或併科新台幣十五萬元以下罰金之規定，確有法重情輕
    足堪憫恕之處，爰依刑法第五十九條規定予以減輕其刑。
三、原審予以論罪科刑，原非無見，惟查(1)違反槍砲彈藥刀械管制條例之重罪與刑法
    第一百八十七條之罪，係法規競合，應逕依違反槍砲彈藥刀械管制條例之重罪處
    斷即可，原判決乃又認被告另犯刑法第一百八十七條之罪即有未合。(2)漁獲物已
    扣案並變賣為現金，不生全部或一部不能沒收之問題，原判決主文仍諭知如全部
    或一部不能沒收時追徵其價額，亦有未洽。被告上訴意旨否認犯罪，雖無理由，
    然原判決既有上開可議之處，即屬無可維持，應由本院將原判決予以撤銷改判。
    爰審酌被告犯罪之動機、目的、手段，及其以爆裂物捕取水產動物，足以破壞海
    洋生態，危害漁民永續發展之經濟命脈，及其犯後態度等一切情狀，量處如主文
    所示之刑，並就併科罰金部分諭知易服勞役之折算標準。另被告雖係犯槍砲彈藥
    刀械管制條例第七條第四項之罪，惟本院參酌司法院大法官會議釋字第四百七十
    一號解釋意旨，考量被告持有彈藥之犯目的係供採捕漁獲之用，與一般彈藥持有
    者常係用來危害社會及人體生命、身體安全之情有間，且出於謀求生計之單純動
    機，衡酌其行為之嚴重性、行為人所表現之危險性及對於未來行為之期待性，認
    其所為應無令入勞動場所強制工作，以改善被告潛在危險性格，根治其犯罪原因
    之必要，附此敘甲。再扣案如附表(一)所示之物，為被告捕魚用之漁具及魚獲物，
    應依漁業法第六十八條規定沒收，如附表(二)所示之物，則為被告所有，供犯罪所
    用之物，依法宣告沒收，至扣案如附表(三)之物，非供本件犯罪之用，爰不予宣告
    沒收。
據上論斷，應依刑事訴訟法第三百六十九條第一項前段、第三百六十四條、第二百九
十九條第一項前段，槍砲彈藥刀械管制條例第七條第四項，漁業法第六十條第一項、
第六十八條，刑法第十一條、第五十五條、第五十九條、第三十八條第一項第二款、
第四十二條第二項，罰金罰鍰提高標準條例第二條，現行法規所定貨幣單位折算新台
幣條例第二條，判決如主文。
本案經檢察官邱榮藏到庭執行職務。
中    華    民    國        八十九      年      九      月     二十     日
                              臺灣高等法院高雄分院刑事第九庭
                                  審判長法官  張甲松
                                        法官  江泰章
                                        法官  任森銓
右正本證甲與原本無異。
如不服本判決，應於判決送達後十日內向本院提出上訴狀，其未述理由者並應於提
出上訴狀後十日內向本院補提理由書（應附繕本)。
                                      書記官  許信宗
中    華    民    國        八十九      年      九      月    二十二    日
附錄：本判決論罪科刑法條：
槍砲彈藥刀械管制條例第七條第四項
未經許可，持有、寄藏或意圖販賣而陳列第一項所列槍砲、彈藥者，處五年以上有期
徒刑，併科新臺幣一千萬元以下罰金。
附表：
    (一)空氣輸送管一百零一公尺、蛙鞋一雙、蛙鏡一個、漁撈網具一個，漁獲物二十
      台斤（已變賣得新台幣五百元）。
    (二)柱香半枝（長十三公分）。
    (三)流刺網一張。
                                                                      Ｈ


司法院資訊處製作；財團法人民間司法改革基金會備份。
